【裁判字號】    97,家訴,143
【裁判日期】    980918
【裁判案由】    分割遺產
【裁判全文】
臺灣臺中地方法院民事判決             97年度家訴字第143號
原      告  丁○○
            乙○○
共      同
訴訟代理人  陳益軒律師
複  代理人  王宣惠
            張正忠
            蕭健宏
            黃柏霖律師
被      告  甲○○
            丙○○
上列當事人間請求分割遺產事件，經本院於中華民國98年8月27
日言詞辯論終結，判決如下：
    主      文
兩造就被繼承人黃呂甘所遺如附表壹編號三至八所示之遺產，應
分歸被告丙○○取得。
原告其餘之訴駁回。
訴訟費用由被告甲○○、丙○○各負擔百分之一，餘由原告負擔
。
    事實及理由
甲、程序部分：
壹、訴狀送達後有因情事變更而以他項聲明代最初之聲明者，原
    告得為訴之變更，民事訴訟法第255條第1項第4款定有明文
    。
貳、原告提起本訴時，原係本於遺產分割請求權之法律關係，請
    求分割如附表壹所示遺產。嗣於訴訟繫屬中之民國98年4月2
    日，如附表壹編號一、二所示土地房屋，業已辦理所有權移
    轉登記至被告甲○○名下，原告乃行使特留分扣減權，請求
    被告甲○○給付如後述聲明(一)所示金額，就該部分固屬訴之
    變更，惟因原告係因情事變更始為訴之變更，應無庸得被告
    之同意，揆諸前揭法條規定，原告所為訴之變更，應屬合法
    ，被告抗辯稱：不同意原告訴之變更云云，尚屬無據。
乙、實體部分：
壹、原告起訴主張：被繼承人黃呂甘於96年8月5日死亡，其繼承
    人本有長女即被告丙○○、次子即被告甲○○、原告丁○○
    、乙○○之父即長子黃堂，應繼分各1/ 3，但因黃堂早
    於被繼承人死亡，其應繼分由原告丁○○、乙○○代位繼承
    ，應繼分各1/6。而黃呂甘死亡時遺留有如附表壹所示之遺
    產，其中附表壹編號一、二所示之土地房屋，經不動產估價
    師鑑定後，於96年8月間價值為新台幣（下同）1005萬5553
    元；編號三至五之股票，依黃呂甘遺產稅免稅證明書核定，
    價值分別為3萬1788元、5000元、1萬3316元；編號六至八之
    存款為8219元，是黃呂甘所留之遺產總價值，合計係1011萬
    3876元，依應繼分計算，原告二人之應繼分各為168 萬5646
    元，被告二人之應繼承則各為337萬1292元。惟因黃呂甘之
    遺囑，已指定由被告甲○○取得附表壹編號一、二之土地房
    屋，且所有權亦已移轉予被告甲○○，致黃呂甘之遺產現僅
    餘附表壹編號三至八所示價值5萬8323元之股票與存款，遠
    低於原告及被告丙○○按應繼分所得分配之數額，甚至不足
    原告二人依法得受分配之特留分各84萬2823元。原告之特留
    分既遭受侵害，為此爰依民法第1225條規定，請求被告甲○○返還受侵害之特留分數額；另本於遺產分割請求權之法律
    關係，請求將現存之如附表壹編號三至八所示遺產，分歸被
    告丙○○取得，以為遺產之最終分配等語。對被告之抗辯則
    陳稱：如附表貳所示土地房屋，係由被告甲○○名下因贈與
    而移轉予原告之父黃堂名下，並非由黃呂甘名下所為之贈
    與，被告無主張扣除之權利；縱認如附表貳所示不動產係黃
    呂甘所有，借名登記於被告甲○○名下，然應非屬因「結婚
    」、「分居」、「營業」所為之生前特種贈與；又縱認確係
    黃呂甘之生前特種贈與，但如附表貳所示土地房屋於76年8
    月25日贈與時，價值僅80萬6100元，嗣該不動產售予中友百
    貨股份有限公司（下稱中友百貨），所得之1130萬5000元，
    已由黃呂甘取得，並用於向中友百貨購買成屋，則黃呂甘已
    取得遠高於76年間贈與價額之80萬6100元，亦無扣除之餘地
    等語。並聲明：(一)被告甲○○應各給付原告丁○○、乙○○
    每人84萬2823元，及自98年8月27日辯論意旨狀繕本送達翌
    日起至清償日止，按年息5%計算之利息；(二)被繼承人黃呂甘
    所留如附表壹編號三至八所示之遺產，由被告丙○○取得。
貳、被告則以: 如附表貳所示土地房屋係黃呂甘於67年6月7日出
    資購買，贈與並登記予被告甲○○，嗣於76年間，因原告之
    父黃堂欲投資經營機油批發，因生活及事業關係，向黃呂
    甘要求資助，黃呂甘遂令被告甲○○將如附表貳所示土地房
    屋贈與並移轉所有權予黃堂，為使黃堂分居後生活及事
    業能有轉機，然黃堂為投資經營，於84年間，將該房屋以
    2180餘萬元出售予中友百貨，得款後復向外投資及買受台中
    市○○路107-19號、107-20號房屋居住，是上開黃堂自黃
    呂甘受有之特種贈與，應予歸扣，歸扣後即未侵害原告之特
    留分；原告主張如附表貳所示土地房屋僅價值80餘萬元，顯
    與市價相去甚遠；黃堂將如附表貳所示土地房屋出售予中
    支百貨所得款項，非但未交予黃呂甘，反因黃堂為供投資
    之用，於85年間以280萬元之價格，將黃呂甘名下之台中市
    ○○路107之15號1樓房屋，出售予訴外人傅惠娟、吳清文，
    並由黃堂收取款項；同意如附表壹編號三至八所示之遺產
    由被告丙○○取得等語資為抗辯。並聲明：駁回原告之訴。
參、兩造所不爭執或達成協議之事實：
一、被繼承人黃呂甘於96年8月5日死亡，其繼承人本有被告甲○○、丙○○及原告丁○○、乙○○之父黃堂，法定應繼分
    各1/ 3，但因黃堂早於被繼承人死亡，其應繼分由原告丁○○、乙○○代位繼承，法定應繼分各1/6。
二、黃呂甘死亡時所遺留之之遺產範圍如附表壹所示。
三、黃呂甘生前於87年12月5日立下代筆遺囑，表示於其死亡後
    ，要將其所有如附表壹編號一、二所示土地房屋分歸被告甲○○取得，嗣經被告甲○○聲請本院裁定指定被告丙○○為
    遺囑執行人確定，上開房地業已於98年4月2日，辦理移轉登
    記予被告甲○○完畢。
四、被告甲○○曾於76年8月31日，將其名下之如附表貳所示土
    地房屋，以贈予為原因，移轉登記予黃堂。
五、黃呂甘所遺如附表壹編號三至五所示股份之價值，兩造同意
    以遺產稅免稅證明書上之核定價額計算，亦即3萬1788元、
    5000元、1萬3316元，合計為5萬0104元
六、如附表壹編號一、二所示土地房屋，於黃呂甘死亡時（即96
    年8月5日）之市場價格為1005萬5553元。
    以上雙方所不爭執或達成協議之事實，並有原告提出之戶籍
    謄本3件、代筆遺囑、土地、建物登記謄本、遺產稅免稅證
    明書、台中市中正地政事務所98年4月3日中正地所一字第
    0980004287號函、被告甲○○提出之土地、建物所有權狀、
    公證書各1件、存款存摺3件（除戶籍謄本中之2件外，餘均
    影本），並有本院調取之97年度家聲字第41號指定遺囑執行
    人事件卷宗內附之繼承系統表、戶籍謄本可證，復有華聲企
    業發展鑑定顧問有限公司（下稱華聲公司）98年6月2日華聲
    字第14658 號鑑定報告書、三信商業銀行股份有限公司98年
    3月16日三信銀9800966號函、台中市第二信用合作社98年3
    月18日中二信總字第102號函可稽，上述事實，本院採為判
    決之基礎。
肆、爭點之所在：
一、被告甲○○贈與予黃堂之如附貳所示土地房屋，是否可認
    係黃呂甘之生前特種贈與，應列入歸扣之標的？
二、被告甲○○贈與予黃堂之如附表貳所示土地房屋，在贈與
    時之市價為何？
三、黃呂甘以遺囑由被告甲○○取得之如附表壹編號一、二所示
    土地房屋，是否有侵害原告之特留分？如有，原告得主張扣
    減之數額為何？
四、原告就黃呂甘所遺現存之遺產，是否得請求分割？分割方法
    為何？
伍、得心證之理由：
一、如附表貳所示土地房屋，係黃堂自黃呂甘處所受之生前特
    種贈與，應依贈與時之價值即278萬4608元計算贈與價額，
    加入繼承開始時黃呂甘所有之財產中，成為黃呂甘之應繼遺
    產。
（一）繼承人中有在繼承開始前因結婚、分居或營業，已從被繼
      承人受有財產之贈與者，除被繼承人於贈與時有反對之意
      思表示者外，應依贈與時之價值計算贈與價額，加入繼承
      開始時被繼承人所有之財產中，並於遺產分割時，由該繼
      承人之應繼分中扣除，民法第1173條定有明文。又，我國
      民法就代位繼承之性質雖採固有權說，亦即係以自己固有
      之繼承權直接繼承其祖之遺產，並非繼承其父或母之權利
      （最高法院32年上字第1992號判例、87年度台上字第1556
      號判決），惟被代位人因結婚、分居或營業所受之生前特
      種贈與，本亦應推測被繼承人有應繼分預付之意思，僅後
      來因該人先於被繼承人死亡或喪失繼承權，以致不具繼承
      人之資格，且該等生前特種贈與若不受歸扣，亦對其他繼
      承人不公平，因此，學者通說認為，就被代位人所受之生
      前特種贈與，代位繼承人依（或類推適用）民法第1173條
      規定，亦負有歸扣義務。
（二）依被告所陳、後述證人黃徐寶霞之證詞及被告提出之退伍
      證明書影本所示，被告甲○○係於67年服兵役期間取得如
      附表貳所示土地房屋之所有權，而被告甲○○係45年9 月
      1日出生（見卷附戶籍謄本），取得上開土地房屋時年甫
      約22歲，衡情應無充分資力購置房屋，被告所陳上開土地
      房屋係黃呂甘出資購買贈與並登記予被告甲○○之可信憑
      性甚高；另黃堂與被告甲○○雖為兄弟關係，但若謂被
      告甲○○會將價值不斐之如附表貳所示土地房屋，平白無
      故無條件贈與予兄長黃堂，亦殊難想像，被告所陳：係
      黃堂向黃呂甘要求資助，黃呂甘始令被告甲○○辦理贈
      與並移轉所有權之可能性亦不低；又本院受理前揭指定遺
      囑執行人事件時，曾於97年4月3日訊問期日當庭播放黃呂
      甘立代筆遺囑時所錄之錄音帶進行勘驗，黃呂甘於當時亦
      曾表明：老大（指黃堂）之前有分一棟房屋，所以要把
      房子分給老二（指甲○○）等語，此有勘驗筆錄附於本院
      調取之該事件卷宗當日之訊問筆錄可稽，是依上開勘驗結
      果，除益足徵黃堂之取得如附表貳所示土地房屋，係出
      自黃呂甘之意思外，黃呂甘本身並有以該土地房屋作為應
      繼分預付之意；復證人即被告之嬸母黃徐寶霞於本院98
      年6月18日行言詞辯論時證稱：「（問：是否知道台中市
      西區○○○○街94巷37號房屋之過戶情形？）那是被繼承
      人黃呂甘當初買給甲○○，那時候好像他在當兵，但是正
      確日期我忘記了，後來因為甲○○的大哥黃堂因投資賠
      錢，要甲○○將該房屋讓給他，房子可以拿去賣，錢再拿
      去投資，黃堂跟黃呂甘說，要被告甲○○將房子給他，
      後來有轉過去給黃堂」等語；證人即被告堂妹黃莉雅於
      同日行言詞辯論時亦證稱：「那時候我常常來看伯母黃呂
      甘，黃呂甘都會埋怨黃堂吵著要去做生意，好像要去賣
      汽油或機油我忘記了，那是民國幾年我不清楚，後來也做
      得不好，錢都賠光，當初黃呂甘是說房子本來是甲○○的
      ，賣掉的錢黃堂都沒有拿錢回家，生意又做得不好，當
      初是黃堂吵著要分家，且黃堂指定說要五權西路的房
      子，黃堂就是要分那個房子，賣掉投資做生意，有無移
      轉我不清楚，那個房子是黃呂甘買給甲○○，因為當初黃
      呂甘買了該房時，有帶我去看，告訴我是要買給甲○○結
      婚用的」等語。是綜參上開情況證據及證人之證詞所示，
      被告有關: 如附表貳所示土地房屋係黃呂甘出資購買，贈
      與並登記予被告甲○○，嗣黃堂因投資經營機油批發及
      分居之因素，向黃呂甘要求資助，黃呂甘遂令被告甲○○
      將如附表貳所示土地房屋贈與並移轉所有權予黃堂等抗
      辯，應可信為真實。至於如附表貳所示土地房屋自形式上
      而言，雖係由被告甲○○以贈予為原因，直接移轉登記予
      黃堂，然細觀本院認定之前揭移轉過程，其等間之法律
      關係，應解為被告甲○○應黃呂甘之要求，合意解除其等
      先前就如附表貳所示土地房屋所簽訂之贈與契約，再由黃
      呂黃呂甘將之贈與予黃堂，並交待被告甲○○以學說上
      所稱「縮短給付」（Ｄurchlieferung）之方式指示被告
      甲○○將土地房屋之所有權，移轉登記予黃堂，換言之
      ，黃堂之所以能取得如附表貳所示土地房屋，仍係來自
      於黃呂甘之贈與，亦惟有如此解釋，始能合於黃呂甘以該
      土地房屋作為應繼分預付之意思，以及繼承人間之公平。
      執此，被代位人黃堂既自黃呂甘處受有如附表貳所示土
      地房屋之生前特種贈與，自應依贈與時之價值計算贈與價
      額，加入繼承開始時黃呂甘所有之財產中，成為黃呂甘之
      應繼遺產，並於遺產分割時，自代位繼承人即原告之應繼
      分中扣除，或據以算定原告之特留分是否有遭受侵害之標
      準。
（三）房屋之課稅現值及土地之公告現值與市場交易價值相去甚
      遠，此自經驗法則觀察，當可知悉，原告主張依上開標準
      計算如附表貳所示土地房屋於76年8月31日贈與移轉予黃
      堂時之價值，殊無可採；另就如附表貳所示土地房屋於
      76 年8月31日之市場價格，經本院送請華聲公司進行鑑定
      ，結果為：編號一所示土地之價值為219萬1445元；編號
      二所示房屋之價值為59萬3163元，合計總價值為278萬
      4608元，此有該公司98年8月11日華聲字第14669號函檢送
      之鑑定報告書可稽，而前開鑑定報告書係鑑定機關依據本
      院提供之客觀事證，本諸當時之不動產行情，所為之專業
      判斷，本院自應予尊重（被告雖認該鑑定價格過低，但亦
      不要求補充鑑定），並應以該價額作為歸入應繼遺產計算
      之標準。
（四）如附表貳所示土地房屋，黃堂已於84年間以2184萬5400
      元，出賣予中友百貨，並以出賣價款中之1130萬5000元向
      中百百貨購買位於台中市○○路之3戶房屋，黃呂甘則於
      84 年間向中友百貨購買門牌號碼：台中市○○路107之15
      號房屋，該房屋再於85年間出售予訴外人傅惠娟、吳清文
      ，房屋價款則由黃堂簽收之事實，有被告提出之不動產
      買賣契約書3件、公證書、所有權移轉契約書各1件為證，
      固屬真正，惟黃呂甘既僅取得黃堂以出賣價款轉買3 戶
      房屋中之1戶，顯無原告所陳取得1130萬5000元之事；又
      以黃呂甘名義購置之該房屋，轉賣予他人後，房屋價款亦
      由黃堂簽收，是否可認為黃堂受贈之如附表貳所示土
      地房屋之價值已歸還黃呂甘，已非無疑。況且，如黃堂
      受贈之土地房屋價值已歸還黃呂甘，黃呂甘於立代筆遺囑
      時，豈會表明黃堂之前已分得一棟房屋（指附表貳所示
      土地房屋），所以要把房子（指如附表壹編號一、二所示
      土地房屋）分給被告甲○○，並益足徵原告該部分之所陳
      ，顯屬無據。
二、被告甲○○依黃呂甘所立遺囑所取得之如附表壹編號一、二
    所示土地房屋之性質，係伴隨有應繼分指定之分割方法的指
    定。
（一）被繼承人於遺囑中，將特定的遺產分與特定繼承人時（例
      如繼承人甲給予Ａ不動產），此時究應解為係分割方法的
      指定？或伴隨應繼分指定之分割方法的指定？甚或遺贈？
      均有可能，判斷的標準主要在於如何推測被繼承人的通常
      意思，日本學者及大多數實務見解，則將之視為分割方法
      之指定（若超過法定應繼分時，則為伴隨應繼分之指定）
      ，本院從之。
（二）參諸卷附黃呂甘所立之代筆遺囑影本僅記載：「余所有之
      土地座落臺中市北區賴厝廓3號之52面積91平方公尺及地
      上613 0建號即臺中市○區○○里○鄰○○街335巷62號4
      層樓房總面積284.56平方公尺所有權全部，待余身後由次
      子甲○○取得土地、建物所有權全部」等語，就其餘之遺
      產如何分配，則未見說明，惟揆諸前揭判斷標準，應將黃
      呂甘前揭遺囑之記載，認為係分割方法之指定，且因被告
      甲○○所取得如附表壹編號一、二所示土地房屋之價值，
      已超逾其法定應繼分（詳後述），自應認為該遺囑之記載
      另伴隨有應繼分之指定。
三、黃呂甘以遺囑將如附表壹編號一、二所示土地房屋分歸被告
    甲○○取得，並未侵害原告之特留分。
（一）直系血親卑親屬之特留分，為其應繼分1/2；特留分，由
      依第1173條算定之應繼財產中，除去債務額算定之；應得
      特留分之人，如因被繼承人所為之遺贈，致其應得之數不
      足者，得按其不足之數由遺贈財產扣減之，民法第1223
      條第1款、第1224條、第1225條前段分別定有明文。而應
      列入扣減之標的，除民法第1225條明定之遺贈行為外，就
      分割方法之指定或應繼分之指定侵害特留分時，得為扣減
      之標的，就國內學者及實務見解，尚無不同意見。又，欲
      算定各繼承人具體的特留分數額，須先計算特留分之基本
      數額（應繼財產除去債務額），而後算定繼承人之應繼分
      數額，最後依特留分之比例，算定繼承人之特留分數額。
      至為算定特留分基本數額，進行估算財產價格之基準時，
      除生前特種贈與之財產，法律明定以贈與時之價值計算外
      ，依學者通說見解，應以繼承開始時，即被繼承人死亡時
      之客觀交易價額為準。
（二）被告甲○○依黃呂甘遺囑取得如附表壹編號一、二所示土
      地房屋，其性質為分割方法之指定；另黃堂自黃呂甘處
      受有如附表貳所示土地房屋為生前特種贈與，均有如前述
      ，就上揭財產，自均應算入黃呂甘之應繼財產，據以算定
      原告之具體的特留分數額。而如附表壹編號一、二所示土
      地房屋，於黃呂甘死亡時（即96年8月5日）之市場價格為
      1005萬5553元；如附表貳所示土地房屋於76年8月31日贈
      與移轉予黃堂時之價值，為278萬4608元；如附表壹編
      號三至五所示股份之價值，依遺產稅免稅證明書上之核定
      價額計算，合計為5萬0104元；如附表壹編號六至八所示
      存款總額則為8219元，依上計算，黃呂甘應繼財產之估定
      價額，總計應為1289萬8484元。原告之應繼分各為1/6 ，
      其等之特留分為應繼分1/2，即各1/12，則原告2人具體的
      特留分數額，縱不除去債務額，亦僅各為107萬4874元（
      元以下四捨五入），合計為214萬9748元。因原告之父黃
      堂即被代位人曾受有價值278萬4608元之生前特種贈與
      ，已超逾其等具體的特留分數額，顯見黃呂甘以遺囑將如
      附表壹編號一、二所示土地房屋分歸被告甲○○取得，並
      未侵害原告之特留分，原告自亦無行使扣減權，請求被告
      返還受侵害之特留分數額可言。從而原告本於民法第1225
      條規定，請求被告甲○○返還如聲明(一)所示金額，為無理
      由，應予駁回。
四、黃呂甘所遺現存之如附表壹編號三至八所示遺產，應全部分
    歸被告丙○○取得。
（一）除法律另有規定或契約另有訂定者外，繼承人得隨時請求
      分割遺產，民法第1164條定有明文。而公同共有物之分割
      ，除法律另有規定外，準用關於共有物分割之規定；分割
      之方法不能協議決定，或於協議決定後因消滅時效完成經
      共有人拒絕履行者，法院得因任何共有人之請求，命為下
      列之分配：以原物分配於各共有人，但各共有人均受原
      物之分配顯有困難者，得將原物分配於部分共有人；原
      物分配顯有困難時，得變賣共有物，以價金分配於各共有
      人；或以原物之一部分分配於各共有人，他部分變賣，以
      價金分配於各共有人。以原物為分配時，如共有人中有未
      受分配，或不能按其應有部分受分配者，得以金錢補償之
      。以原物為分配時，因共有人之利益或其他必要情形，得
      就共有物之一部分仍維持共有，亦為98年1月23日修正公
      布，同年7月23日施行之民法第830條第2項、第824條第2
      項、第3項、第4項所明定。又，遺產分割訴訟，乃以消滅
      遺產公同共有關係為目的，須共同繼承人全體始得為之。
      故請求分割遺產之訴，原告須以其他共同繼承人全體為被
      告而起訴，其當事人之適格，始無欠缺（最高法院84年度
      台上字第2410號判決），亦即其性質為固有必要共同訴訟
      ；且遺產分割訴訟，乃在請求法院定遺產之分割方法，至
      於分割方法如何決定，係法院之職權，當事人之聲明僅係
      促請法院為職權之發動而已，故分割方法之決定不受當事
      人主張之拘束，法院亦不得以原告所主張分割之方法不當
      ，遽為駁回分割遺產之訴之判決（最高法院84年度台上第
      971號判決意旨參照）。復民法第1173條第2項所謂扣除權
      之行使，係將扣除義務人在繼承開始前因結婚、分居或營
      業，已從被繼承人受有之贈與財產，算入被繼承人之遺產
      總額中，於分割遺產時，由該扣除義務人之應繼分中扣除
      ，倘扣除之結果，扣除義務人所受贈與價額超過其應繼分
      額時，固不得再受遺產之分配，但亦無庸返還其超過部分
      之價額（最高法院76年度台上字第1837號、90年度台上第
      2460號判決參照）。
（二）兩造就黃呂甘所遺現存之如附表壹編號三至八所示遺產之
      分割方法，雖均無不同意見，但因兩造就原告之父黃堂
      是否受有生前特種贈與，應列入歸扣之標的；以及被告甲○○取得如附表壹編號一、二所示土地房屋，是否有侵害
      原告特留分等應繼遺產範圍之前提問題，爭執甚烈，自仍
      應認兩造就如附表壹編號三至八所示遺產無法達成協議分
      割，在查無其他不能分割事實之情況下，原告自得請求判
      決分割黃呂甘所遺現存之如附表壹編號三至八所示遺產。
（三）黃呂甘應繼財產之估定價額，總計為1289萬8484元，被告
      甲○○依黃呂甘之遺囑取得如附表壹編號一、二所示土地
      房屋之價值為1005萬5553元，佔應繼財產估定價額之比例
      為78%，已遠超過被告甲○○1/3之法定應繼分，顯見黃呂
      甘前開遺囑之記載係伴隨有應繼分之指定，但因黃呂甘僅
      就被告甲○○之部分指定應繼分，就其餘繼承人則未併予
      指定，此時如何解決其他繼承人之應繼分，我國法並無明
      文，本院認應參照日本民法第902條第2項規定，未經指定
      之其他共同繼承人之應繼分，仍依其法定應繼分定之，依
      此計算，被告丙○○之應繼分應為11%，原告2人之應繼分
      則各為5.5%。
（四）被告甲○○既已依黃呂甘之遺囑，取得佔應繼財產78% 之
      如附表壹編號一、二所示土地房屋，就如附表壹編號三至
      八所示合計價值5萬8323元之遺產，自無權再受分配；另
      原告之父黃堂曾受有價值278萬4608元，如附表貳所示
      土地房屋之生前特種贈與，顯已遠超逾其等依前揭方法計
      算得出之5.5%應繼分，原告2人固不得再受遺產之分配，
      但亦無庸返還其超過部分之價額，是黃呂甘所遺現存之如
      附表壹編號三至八所示遺產，自應全部分歸被告丙○○取
      得。而原告及被告甲○○於本訴訟雖未具體取得剩餘之遺
      產，但因遺產分割訴訟之性質為固有必要共同訴訟，遺產
      分割方法之決定係本院之職權，就該部分遺產分割訴訟，
      仍應認為原告之訴為有理由，爰判決准如主文第1項所示
      。
五、原告請求被告甲○○給付如聲明(一)所示金額之訴訟，既經本
    院駁回，則該部分價額之訴訟費用自應由原告負擔；又遺產
    分割之訴，本質上並無訟爭性，兩造本可互換地位，本件原
    告就其餘請求部分雖於法有據，但被告之應訴實因訴訟性質
    所不得不然，本院認為該部分訴訟費用由敗訴當事人負擔，
    顯失公平，而應由兩造依法定應繼分之比例換算之結果分擔
    ，較為公允，爰諭知如主文第3項所示。
陸、原告另聲請本院向國稅局函查，被告是否曾有購買不動產之
    記錄，無非欲用以證明被告亦受有生前特種贈與，惟此種漫
    無目標的全面性搜證方法，恐有侵害被告隱私權之虞，有違
    比例原則；且縱被告曾有購置不動產之紀錄，與其等是否受
    有生前特種贈與，尚屬有間，本院認無調查必要。又，本件
    事證已臻明確，兩造其餘攻擊防禦及證據調查，均與本案之
    判斷不生影響，自勿庸一一審酌論列，併此敘明。
丙、訴訟費用負擔的依據：民事訴訟法第79條、第85條第1項前
    段、第80條之1。
中    華    民    國    98    年    9     月    18    日
                  家事法庭      法  官  劉長宜
以上正本係照原本作成。
如對本判決上訴，須於判決送達後20日內向本院提出上訴書狀（
須附繕本）。
中    華    民    國    98    年    9     月    18    日
                                書記官  董美惠
~FK
 附表壹：
┌─┬──────────┬────────────┬──┐
│編│                    │                        │備攷│
│號│                    │                        │    │
├─┼──────────┼────────────┼──┤
│一│台中市○區○○○段第│地目：建、面積91平方公尺│    │
│  │0000-0000地號土地   │、權利範圍全部          │    │
│  │                    │                        │    │
│  │                    │                        │    │
├─┼──────────┼────────────┼──┤
│二│門牌號碼台中市北區綏│第6130建號、權利範圍全部│    │
│  │遠路一段56號房屋    │                        │    │
│  │                    │                        │    │
│  │                    │                        │    │
├─┼──────────┼────────────┼──┤
│三│三信商銀股份有限公司│數量：2132股            │    │
│  │股票                │                        │    │
│  │                    │                        │    │
├─┼──────────┼────────────┼──┤
│四│臺中市第二信用合作社│數量：50股              │    │
│  │股份                │                        │    │
├─┼──────────┼────────────┼──┤
│五│新光金控股份        │數量：373股             │    │
│  │                    │                        │    │
├─┼──────────┼────────────┼──┤
│六│三信商銀股份有限公司│金額：2980元            │    │
│  │存款                │                        │    │
├─┼──────────┼────────────┼──┤
│七│臺中市第二信用合作社│金額：3686元            │    │
│  │存款                │                        │    │
│  │                    │                        │    │
├─┼──────────┼────────────┼──┤
│八│新光商業銀行存款    │金額：1553元            │    │
└─┴──────────┴────────────┴──┘
~FK
 附表貳：
┌─┬───────────────────────┬──┐
│編│                                              │備攷│
│號│                                              │    │
├─┼───────────────────────┼──┤
│一│台中市○區○○○段第321之76地號土地           │    │
├─┼───────────────────────┼──┤
│二│台中市西區○○○○街94巷37號房屋              │    │
└─┴───────────────────────┴──┘


司法院資訊處製作；財團法人民間司法改革基金會備份。
